【裁判字號】    95,訴,1688
【裁判日期】    951130
【裁判案由】    常業重利
【裁判全文】
臺灣彰化地方法院刑事判決              95年度訴字第1688號
公  訴  人  臺灣彰化地方法院檢察署檢察官
被      告  丁○○
上列被告因重利案件，經檢察官聲請簡易判決處刑（95年度偵字
第6275號），及移送併辦（95年度偵字第6828號），本院彰化簡
易庭認有刑事訴訟法第451 條之1 第4 項但書之情形，而簽由本
院改依通常程序審理，於本院準備程序中，被告就被訴事實為有
罪之陳述，經裁定改行簡式審判程序，本院判決如下：
    主  文
丁○○共同乘他人急迫貸以金錢，而取得與原本顯不相當之重利
，處拘役貳拾日，如易科罰金，以銀元佰元即新台幣玖佰元折
算壹日，扣案如附表貳所示之物均沒收。又共同乘他人急迫貸以
金錢，而取得與原本顯不相當之重利，處拘役貳拾日，如易科罰
金，以銀元佰元即新台幣玖佰元折算壹日，扣案如附表貳所示
之物均沒收。又共同乘他人急迫貸以金錢，而取得與原本顯不相
當之重利，處拘役貳拾日，如易科罰金，以銀元佰元即新台幣
玖佰元折算壹日，扣案如附表貳所示之物均沒收。又共同乘他人
急迫貸以金錢，而取得與原本顯不相當之重利，處拘役貳拾日，
如易科罰金，以銀元佰元即新台幣玖佰元折算壹日，扣案如附
表貳所示之物均沒收。又共同乘他人急迫貸以金錢，而取得與原
本顯不相當之重利，處拘役貳拾日，如易科罰金，以銀元佰元
即新台幣玖佰元折算壹日，扣案如附表貳所示之物均沒收。應執
行拘役玖拾日，如易科罰金，以銀元佰元即新台幣玖佰元折算
壹日，扣案如附表貳所示之物均沒收。
    犯罪事實及理由
一、丁○○自民國95年5 月底某日起，即受僱於某姓名年籍不詳
    綽號「小麥」之成年男子，彼2 人即共同基於乘他人急迫貸
    以金錢，而取得與原本不相當重利之犯意聯絡及行為分擔，
    由「小麥」交付丁○○新台幣（下同）10萬元，供其為重利
    放款業務所用，丁○○並以其所有之行動電話2 支（門號分
    別為0000000000號及0000000000號）供作與借貸者及「小麥
    」之聯絡電話，且刊登夾報廣告，內容為「欠錢打來，保證
    低利、電話0000000000」等字樣之廣告，用以招徠需款孔急
    而陷於急迫之不特定之人來電洽詢貸款事宜，貸與所需款項
    ，而從事地下錢莊重利放款之業務。俟有急需現金之人閱覽
    該廣告後，循上開電話與丁○○取得連繫，丁○○即乘借貸
    者需款急迫、輕率、無經驗之際，貸予所需金額，並要求借
    貸者需簽發與所貸金額相同數額之本票及質押存摺、提款卡
    及身分證件等物品，且於借貸時預扣利息，並以每月為1期
    ，每1 萬元每期利息500 元之方式計算（週年利率均為60%
    ，如附表１所示）借貸者所應繳交之利息，先後於如附表１
    所示之時間、地點，貸與需款急迫之如附表１所示之人及款
    項，而取得如附表1 所示與原本顯不相當之重利。嗣為警循
    線於95年7 月5 日17時15分許，在彰化縣彰化市○○路○段
    與永安街口查獲，並在丁○○身上扣得丙○○、戊○○、甲○○等人所質押之存摺、提款卡、印章及本票等物品（除本
    票外，其餘存摺、提款卡、印章等物品均已發還）、行動電
    話2 支（門號分別為0000000000號及0000000000號）及乙○○之台中商業銀行北屯分行存摺、金融卡、印章、駕照等物
    品；並經丁○○帶同警員，至其台中市○區○○里○○○街
    109 號5 樓之6 住處，查扣得商業本票1 本、筆記本1 本、
    登報手稿1 張、郵政匯款單2 張、現金35,000元及甲○○所
    簽發之本票1 紙，而查悉上情。
二、按除被告所犯為死刑、無期徒刑、最輕本刑為3年以上有期
    徒刑之罪或高等法院管轄第1審案件者外，於前條第1項程序
    進行中，被告先就被訴事實為有罪之陳述時，審判長得告知
    被告簡式審判程序之旨，並聽取當事人、代理人、辯護人及
    輔佐人之意見後，裁定進行簡式審判程序；除簡式審判程序
    及簡易程序案件外，第1審應行合議審判，刑事訴訟法第273
    條之1 第1 項、第284 條之1 分別定有明文。本件被告丁○○所涉係死刑、無期徒刑、最輕本刑為3 年以上有期徒刑之
    罪或高等法院管轄第1 審案件以外之罪，並於本院行準備程
    序時就被訴事實為有罪之陳述，本院合議庭依前揭規定，經
    評議結果，裁定改由受命法官獨任行簡式審判程序。
三、上開事實，業據被告丁○○於本院審理時坦承不諱，且經證
    人即被害人丙○○、戊○○、甲○○於警詢中指訴甚詳，復
    有贓物認領保管單3 紙、報紙分類廣告1 紙及被害人丙○○
    、戊○○、甲○○所簽發之本票各1 紙附卷可稽，此外並有
    商業本票1 本、筆記本1 本、登報手稿1 張、郵政匯款單2
    張、現金35,000元、行動電話2 支（門號分別為0000000000
    號及0000000000號）及乙○○之台中商業銀行北屯分行存摺
    、金融卡、印章、駕照等物品扣案可資佐證，足徵被告之自
    白與事實相符，堪以採信。又證人即被害人丙○○之借款時
    間確係為95年6 月23日，此業據被告於95年7 月5 日警詢中
    供述明確，核與證人丙○○於95年7 月3 日警詢中所證內容
    相符，應堪認定，被告於本院審理時雖稱：借款予丙○○應
    當在95年6 月23日之前，因為95年6 月23日乃伊為警查獲日
    等語，惟查被告確係於95年7 月5 日經證人丙○○以還款為
    由約出而遭警查獲，有卷附扣押搜索筆錄2 份為憑，是被告
    應係事隔較久記憶模糊而錯記時間，其所述有關此部分時間
    尚有誤會，附此敘明。
四、我國刑法於94年2 月2 日修正公布，95年7 月1 日施行（下
    稱新法；修正前刑法下稱舊法）後，依最高法院95年度第8
    次刑事庭會議決議決議內容，有關新舊法之適用原則如下：
    (一)新法第2條第1項之規定，係規範行為後法律變更所生新舊
      法律比較適用之準據法，於新法施行後，應適用新法第2
      條第1項之規定，為「從舊從輕」之比較。
    (二)基於罪刑法定原則及法律不溯及既往原則，行為之處罰，
      以行為時之法律有明文規定者為限，必行為時與行為後之
      法律均有處罰之規定，始有新法第2條第1項之適用。
    (三)比較時應就罪刑有關之共犯、未遂犯、想像競合犯、牽連
      犯、連續犯、結合犯，以及累犯加重、自首減輕暨其他法
      定加減原因（如身分加減）與加減例等一切情形，綜其全
      部罪刑之結果而為比較。
    (四)從刑附屬於主刑，除法律有特別規定者外，依主刑所適用
      之法律。
五、核被告丁○○所為，係犯刑法第344 條之重利罪。被告與綽
    號「小麥」之成年男子，就上開重利犯行，有犯意聯絡及行
    為分擔，均為共同正犯。而被告所犯上揭5 次重利行為，因
    新刑法已刪除常業重利犯規定，且經比較新舊法後，認應依
    新刑法之規定，並以刑法第344 條之重利罪予以分論併罰之
    。爰審酌被告之素行，其參與本件經營之期間非長、被害人
    數為4 人、所收利息為週年利率60% ，情節非重，且尚無以
    暴力手段催討債務之情形，暨考量其生活狀況、犯罪之動機
    、目的、手段及犯後坦承犯行、態度良好等一切情狀，分別
    量處如主文所示之刑。又按新修正之刑法第51條第6 款，僅
    將修正前刑法第51條第6 款之「4 個月」文字修正為「120
    日」，新刑法並未較有利於被告，比較新舊法之結果，應依
    修正前刑法第51條第6 款之規定，定其應執行刑，並依修正
    前刑法第41條第1 項前段之規定，諭知易科罰金之折算標準
    ，以資懲儆。
六、扣案如附表２所示之登報手稿1 張、郵政匯款單2 張、行動
    電話2 支（門號分別為0000000000號及0000000000號）、商
    業本票1 本、筆記本1 本及現金35,000元，分別為被告丁○○或綽號「小麥」之成年男子所有，且均係供其常業重利犯
    行所用或因犯罪所得之物，業據被告供承在卷，而共同正犯
    因相互間利用他方之行為，以遂行其犯意之實現，本於責任
    共同之原則，共同正犯應對所參與犯罪之全部事實負責（最
    高法院92年度臺上字第7050號判決意旨參照），從而上開扣
    案如附表２所示之物品，均應依修正前刑法第38條第1 項第
    2 款之規定宣告沒收。然其中上開行動電話搭配使用之門號
    0000000000號及0000000000號SIM 卡各1 枚，依國內電信公
    司一般定型化契約之約定，該晶片卡之所有權仍屬電信公司
    所有，申請人僅因承租門號而取得使用權，是亦非屬被告所
    有，不予宣告沒收。另扣案被害人等簽發之本票，及被害人
    乙○○之台中商業銀行北屯分行存摺、金融卡、開戶印章、
    駕照等物品，均係借款人交予被告供作擔保為質之用，該本
    票在被告未實行質權之前，其所有權應仍屬發票人，一旦發
    票人清償本息，被告仍須將該等物品分別返還於各該借款人
    ，應尚非屬被告所有之物，自不在得沒收之列（最高法院92
    年度台上字第2923號判決要旨參照）。再「柯沛縈」聯邦銀
    行鳳山分行存摺、金融提款卡、開戶印章，被告否認係伊犯
    本件常業重利罪所取得之物，並供稱係「小麥」所留下者，
    卷內復乏證據證明與本件常業重利犯行有何關聯，爰均不予
    宣告沒收，併予敘明。
七、據上論斷，應依刑事訴訟法第452 條、第273 條之1 第1 項
    、第299 條第1 項前段，刑法第2 條第1 項、第28條、第34
    4 條、第38條第1 項第2 款，修正前刑法第51條第6 款、第
    41 條 第1 項前段，刑法施行法第1 條之1 ，修正前罰金罰
    鍰提高標準條例第2 條，判決如主文。
本案經檢察官張尹敏到庭執行職務。
中    華    民    國    95    年    11    月    30    日
                      刑事第二庭      法  官    郭麗萍
以上正本證明與原本無異。
如不服本判決，應於判決送達後10日內向本院提出上訴狀 (須附
繕本)。
告訴人或被害人對於判決如有不服具備理由請求檢察官上訴者，
其上訴期間之計算係以檢察官收受判決正本之日期為準。
中    華    民    國    95    年    12    月      1   日
                                      書記官    張子涵
附錄本案論罪科刑法條全文：
中華民國刑法第344條
（重利罪）
乘他人急迫、輕率或無經驗貸以金錢或其他物品，而取得與原本
顯不相當之重利者，處1 年以下有期徒刑、拘役或科或併科1千
元以下罰金。
附表１：
┌──┬───┬──────┬──────┬────┬───────┬──────┐
│編號│被害人│借款時間    │借款地點    │借貸金額│計息方式      │質押物品    │
│    │      │            │            │(新台幣)│(新台幣)      │            │
├──┼───┼──────┼──────┼────┼───────┼──────┤
│1   │丙○○│95年6 月23日│彰化縣彰化市│1萬元   │每月為1 期，每│丙○○之汽車│
│    │      │            │金馬路2 段與│        │期利息500 元，│駕照、存摺、│
│    │      │            │永安街街口。│        │週年利率為60% │印章、面額1 │
│    │      │            │            │        │，預收3 個月利│萬元之本票1 │
│    │      │            │            │        │息1,500 元，實│張。        │
│    │      │            │            │        │給8,500元。   │            │
├──┼───┼──────┼──────┼────┼───────┼──────┤
│2   │戊○○│95年6 月30日│彰化縣彰化市│1萬元   │同上          │戊○○之存摺│
│    │      │            │中山路加州汽│        │              │、金融卡、印│
│    │      │            │車旅館。    │        │              │章、面額1 萬│
│    │      │            │            │        │              │元之本票1 張│
│    │      │            │            │        │              │。          │
├──┼───┼──────┼──────┼────┼───────┼──────┤
│3   │甲○○│95年5 月29日│彰化縣彰化市│1萬元   │同上          │其子吳文傑之│
│    │      │            │金馬路前之郵│        │              │提款卡、存摺│
│    │      │            │局。        │        │              │、印章、面額│
│    │      │            │            │        │              │1 萬元之本票│
│    │      │            │            │        │              │1 張。      │
│    │      │            │            │        │              │            │
│    │      ├──────┼──────┼────┼───────┼──────┤
│    │      │95年6 月28日│彰化縣彰化市│1 萬元  │同上          │其女吳冠葶之│
│    │      │            │金馬路前之郵│        │              │提款卡、存摺│
│    │      │            │局。        │        │              │、印章、面額│
│    │      │            │            │        │              │1 萬元之本票│
│    │      │            │            │        │              │1 張。      │
├──┼───┼──────┼──────┼────┼───────┼──────┤
│4   │乙○○│95年6 月初某│台中市○○路│1萬元   │同上          │乙○○之存摺│
│    │      │日          │楓丹白露前。│        │              │、提款卡、印│
│    │      │            │            │        │              │章、駕照。  │
└──┴───┴──────┴──────┴────┴───────┴──────┘
附表２：
(一)登報手稿1 張。
(二)郵政匯款單2 張。
(三)行動電話2 支（門號分別為0000000000號及0000000000號）。
(四)商業本票1 本。
(五)筆記本1 本。
(六)現金35,000元。
附表３：
┌──┬─────┬─────────────────────────┐
│編號│修正事項  │  以各別修正事項討論新、舊法之比較適用            │
├──┼─────┼─────────────────────────┤
│一  │共同正犯  │刑法第28條有關共同正犯之規定，僅作文字修正，對於狹│
│    │          │義共同正犯（指有犯意聯絡及行為分擔之數行為人）之認│
│    │          │定，不生任何影響。                                │
├──┼─────┼─────────────────────────┤
│二  │常業犯    │舊刑法第345 條常業重利犯罪，性質上屬多數行為之集合│
│    │          │犯，法律上擬制為一罪，為實質上一罪，故刪除後，僅能│
│    │          │回歸本罪之數罪處理，因此，新刑法將常業重利罪刑規定│
│    │          │刪除後，因已無常業重利罪刑之規定，如適用新法，原犯│
│    │          │罪行為即應回歸本罪之刑法第344 條，依刑法第50條規定│
│    │          │，併合處罰之。如依上開說明，以主刑之最高度比較新舊│
│    │          │法，則須以常業重利行為所觸犯之刑法第345 條之最高度│
│    │          │刑（即有期徒刑5 年）與依刑法第344 條併合處罰後之最│
│    │          │高度刑（本案係5 次重利犯行，故計有期徒刑5 年）相比│
│    │          │較，2 者最高本刑均為5 年有期徒刑，惟刑法第345 條僅│
│    │          │規定處5 年以下有期徒刑，並無法單獨處以拘役或罰金刑│
│    │          │，而刑法第344 條則尚可處以拘役或罰金刑，其主刑之最│
│    │          │低度顯較有利於被告，是新刑法刪除刑法第345 條常業重│
│    │          │利罪後，係較有利於被告。                          │
├──┼─────┼─────────────────────────┤
│三  │主刑罰金  │刑法第33條第5款有關罰金刑部分，在新法部分係規定為 │
│    │部分      │罰金：新臺幣1,000元以上，以百元計算之。而舊法時則 │
│    │          │係規定為罰金：1元以上，修正後之規定並非較有利於被 │
│    │          │告。                                              │
├──┴─────┴─────────────────────────┤
│總結：本案綜合前開結果，應適用新法之規定，且依從刑附屬於主刑之原則，│
│本案之沒收，亦應依新法第38條之規定。                                │
└──────────────────────────────────┘
附表４：
┌─────┬─────────────────────────┐
│修正事項  │新、舊法之比較適用                                │
├─────┼─────────────────────────┤
│易科罰金  │刑法第41條第1項前段關於得易科罰金之規定，修正前係 │
│          │以「因身體、教育、職業、家庭之關係或其他正當事由，│
│          │執行顯有困難」為其要件，新法則刪除此要件，修正理由│
│          │說明上述規定限制過嚴，欠缺彈性，與易科罰金制度旨在│
│          │救濟短期自由刑流弊之旨趣不符，且刪除該要件後使檢察│
│          │官得視具體個案審酌宜否易科罰金，更符告易科罰金制度│
│          │之意旨。另修正前刑法第41條第1項前段配合罰金罰鍰提 │
│          │高標準條例第2條（現已刪除）之規定，係以「銀元300元│
│          │即新台幣900元折算1日」為易科罰金之折算標準，至修正│
│          │後之刑法第41條第1項乃係以「新台幣1,000元、2,000元 │
│          │或3,000元折算1日」為易科罰金之折算標準。而觀諸歷年│
│          │來之實務運作情形，在法院宣告易科罰金折算標準之案件│
│          │，檢察官執行時乃以准予易科罰金為原則，不准易科罰金│
│          │為例外，是以比較修法前後就易科罰金准否及折算標準之│
│          │規定，應認修正後刑法第41條第1項前段提高易科罰金之 │
│          │折算標準之適用，對於行為人而言較為不利。是依刑法第│
│          │2 條第1 項前段，應適用修正前刑法第41條第1 項前段之│
│          │規定。                                            │
└─────┴─────────────────────────┘


司法院資訊處製作；財團法人民間司法改革基金會備份。
